【裁判字號】    99,重上國,1
【裁判日期】    991230
【裁判案由】    國家賠償
【裁判全文】
臺灣高等法院花蓮分院民事判決         99年度重上國字第1號
上訴人即被
上訴人及附
帶被上訴人  花蓮縣己○鄉公所
法定代理人  丁○○
訴訟代理人  張秉正律師
上 訴 人即
被 上 訴人  甲○○
            丙○○
被上訴人即
附帶上訴人  戊○○
            乙○○
上列四人共同
訴訟代理人   簡燦賢律師
複代理人     吳秋樵律師
上列當事人間因國家賠償事件，對於臺灣花蓮地方法院98年度重
國字第34號中華民國99年8月6日第一審判決不服，提起上訴，本
院於99年12月15日言詞辯論終結，判決如下：
    主  文
上訴及附帶上訴均駁回。
第二審訴訟費用，上訴部分由上訴人各自負擔，附帶上訴部分由
附帶上訴人負擔。
    事實及理由
壹、程序部分：
    上訴人花蓮縣己○鄉公所法定代理人於99年10月12日變更為
    丁○○，並於99年11月16日具狀承受訴訟（本院卷第103頁
    ），經核並無不合，應予准許。
貳、本院審理結果，認為原判決結果並無不合，並引用原判決所
    記載之事實（如附件）。
參、上訴人花蓮縣己○鄉公所（下稱己○鄉公所）不服原審判決
    提起上訴，除與原審相同者予以引用外，補充略以：
一、本件縱令有甲○○、丙○○、戊○○、乙○○（以下簡稱甲
    ○○等4人）主張國家賠償之事實存在，然己○鄉公所並非
    本件國家賠償之賠償機關，依據公路法第3、4、6、12、26
    條及公路修建養護管理規則第7條規定、最高法院78年度台
    上字第588號判決意旨，本件肇事路段花蓮縣己○鄉○○路
    （以下簡稱系爭道路）不論為鄉縣，管理機關依法
    均為花蓮縣政府，而非己○鄉公所，甲○○等4人向己○鄉
    公所請求本件損害賠償，顯無理由，應予駁回，原審未依據
    上揭見解仍認己○鄉公所為管理機關，顯於法不符。
二、依據國家賠償法第3條第1項、第5條、民事訴訟法第277條、
    最高法院48年台上字第481號判例、84年台上字第1004號判
    決可知，甲○○等4人依據國家賠償法請求國家賠償，應舉
    證：(一)系爭道路設置或管理有欠缺；(二)系爭道路設置或管理
    有欠缺與其所受損害有何相當因果關係之事實；(三)其損害及
    數額為何？然查，甲○○就本件車禍刑事部分對己○鄉公所
    職員提出業務過失致死之刑事告訴，業經臺灣花蓮地方法院
    檢察署（以下簡稱花蓮地檢署）以98年度偵字第2061號、98
    年度偵字第5345號為不起訴處分，依其所載不起訴理由已足
    徵己○鄉公所職員對於系爭道路及路樹之管理並無任何過失
    。再者，本件車禍之發生原因經送臺灣省花東區行車事故鑑
    定委員會鑑定，鑑定結果亦無從認定系爭道路之路樹與被害
    人庚○、辛○○之死亡有相當因果關係。換言之，原審就系
    爭道路維護顯有不足，且路樹枝葉低垂與本件車禍發生有因
    果關係乙節，顯與上開不起訴理由書所載及最高法院就侵權
    行為之相當因果關係之詮釋相異，有判決違背法令之處。
三、依最高法院88年度台上字第1852號判決所稱信賴原則之適用
    及本件鑑定意見書所載，本件車禍發生係因機車駕駛人庚○
    駕駛行為偏離正常之機車道行駛，而行駛於路肩或機車道右
    側位置，其違反道路交通安全規則之不正常駕駛行為，導致
    車禍事故之發生，依信賴原則之規定，顯與道路之設置及維
    護並無關連，亦即無相當因果關係，縱令路肩位置之路樹枝
    葉低垂，此與車禍發生當無相當因果關係。
四、臺灣省花東區車輛行車事故鑑定委員會98年3月6日花東鑑字
    第0986100374號函及臺灣省車輛行車事故覆議鑑定委員會98
    年4月7日覆議字第0986201204號函同載明，本件車禍事故究
    係如何發生無從研判，然原審鑑定人國立澎湖科技大學竟認
    定「路樹伸展下垂枝葉確有影響機車行進之安全，是為事故
    發生之遠因（次因）」，與前開花蓮地檢署98年度偵字第20
    61號不起訴處分書理由大相逕庭，是國立澎湖科技大學就本
    件車禍事故鑑定報告礙難採信。且原審送請國立澎湖科技大
    學鑑定時，鑑定系所係行銷與物流管理系，該單位與車禍鑑
    定並無關聯亦不適合，若認有鑑定必要，請送至警察大學再
    次作系爭車禍之鑑定。又依花蓮地檢署97年度相字第284號
    卷第20頁照片所示，系爭道路路樹低垂至離地高度140公分
    之位置，確實位於機車道右側邊線上非矗立於機車道上，若
    機車駕駛人正常行駛於機車道上當不致發生本件車禍。
五、綜上，本件車禍發生實係因機車駕駛人即死者庚○不當之駕
    駛行為，與路樹枝葉低垂無關，甲○○等4人請求國家賠償
    並無理由。且縱使本件車禍發生之原因與路樹枝葉之修剪有
    因果關係，然依民法第217條規定，本件被害人庚○和辛○
    ○相互間均係另一方之使用人，而車禍之發生與庚○之不當
    駕駛有絕大關係，故其對於車禍死亡者應負損害賠償責任，
    職是，原審認己○鄉公所應負三成之過失責任，實有斟酌之
    餘地。
六、另就賠償金額、甲○○等4人上訴或附帶上訴部分之陳述如
    下：
(一)甲○○、戊○○部分：
  1.原審認甲○○、戊○○之扶養費用，計算公式為96年平均每
    人民間最終消費支出x霍夫曼係數÷扶養人數，其中依96年
    平均每人民間最終消費支出資料計算，但原審以此為計算基
    礎似未有法律上之依據，縱認己○鄉公所應負國家賠償責任
    ，其計算標準亦應依所得稅法規定之親屬扶養寬減額規定計
    算之。且依行政院主計處發布之月平均消費支出資料，居住
    台北市地區人民96年月平均消費支出為24,263元，每年平均
    消費支出應為291,156元，原審依每年平均消費支出326,030
    元計算扶養費似有未合。
  2.按民法第1117條第1項及最高法院77年度台上字第1705號判
    決意旨可知，直系血親尊親屬受扶養權利者仍以不能維持生
    活為限，甲○○、戊○○現均任大學副教授，若其有其他收
    入或日後有退休金可領，應無不能維持生活之情形，原審並
    未詳查前述情形，即認己○鄉公所應給付扶養費用，實有未
    洽。
  3.次按民法第194條規定及最高法院76年度台上字第1908號判
    例意旨，原審判令己○鄉公所應給付各150萬元之精神慰撫
    金，似僅考量甲○○、戊○○為大學副教授，並未考量己○
    鄉公所加害程度、甲○○等人經濟狀況及其他情形。且原審
    既認己○鄉公所係負國家賠償法第3條之無過失責任，可見
    己○鄉公所並無任何過失，此有花蓮地檢署不起訴處分書可
    參，是縱己○鄉公所應負賠償責任，所應負之精神慰撫金金
    額應屬低額方是，而原審認定之精神慰撫金金額亦嫌過高，
    與前述最高法院判例意旨不符。
(二)丙○○、乙○○部分：
  1.原審判令己○鄉公所應給付丙○○其女辛○○之殯葬費，以
    辛○○死亡時之身分，其殯葬費似稍有偏高，請容以庚○支
    出之殯葬費計算辛○○之殯葬費。
  2.原審計算丙○○與乙○○扶養費之依據同前開甲○○2人，
    丙○○及乙○○居住地區於臺北縣壬○鄉，依據行政院主計
    處發布之月平均消費支出資料，居住台北縣地區人民96年月
    平均消費支出為17,987元，固年平均消費支出應為215,844
    元，原審依年平均消費支出326,030元計算扶養費實有錯誤
    。另丙○○、乙○○現分為郵局業務佐及申○汽車客運站務
    人員，其是否有其他收入或日後退休金多寡亦未與調查，似
    有不妥，其餘答辯意旨援用上開陳述。
  3.另原審判令己○鄉公所應給付各100萬元之精神慰撫金，似
    亦僅考量丙○○、乙○○之身分，並未考量己○鄉公所加害
    程度、丙○○2人經濟狀況及其他情形。且己○鄉公所既係
    負無過失責任，可見己○鄉公所並無任何過失，則己○鄉公
    所應負之精神慰撫金金額應屬低額方是，原審認定之精神慰
    撫金金額亦嫌過高。
(三)對於甲○○等4人上訴或附帶上訴之答辯：
  1.甲○○、丙○○上訴僅略以原審判令精神慰撫金部分過低，
    係就原審依職權認定事項予以指摘，並未舉出具體之上訴理
    由，先予陳明。
  2.甲○○、丙○○認被害人庚○應負百分之70之過失責任比率
    顯屬過高云云。然查，彼2人雖稱路樹垂於機車道之位置顯
    係位於車道邊緣，亦即若當時騎乘機車之騎士能正常行駛於
    機車道上，縱令有路樹垂降之情，亦不至於影響駕駛人之視
    線，且依照片所示，有關車禍之發生與路樹之垂降應無因果
    關係非常明確。且依事故現場圖所示之刮地痕位置並非在彼
    2人所稱之機車優先道上，而係在人行道路磚上，不論騎乘
    機車之前座為庚○或辛○○，其不當之駕駛行為顯係本件車
    禍發生之原因，與路樹低垂無關，機車駕駛應負主要過失責
    任，彼等以庚○應負百分之70之過失責任過高乃無理由，應
    予駁回。
七、上訴聲明：1.原判決不利己○鄉公所部分廢棄。2.上開廢棄
    部分，甲○○等4人於第一審之訴駁回。3.第一、二審訴訟
    費用由甲○○等4人負擔。4.若為不利於己○鄉公所之判決
    ，願供擔保請准免為假執行之宣告。
    並答辯聲明：
    1.就甲○○、丙○○部分：上訴駁回。訴訟費用由上訴
      人負擔。
    2.就戊○○、乙○○部分：請求駁回附帶上訴。附帶上
      訴費用由附帶上訴人負擔。
肆、被上訴人即上訴人甲○○、丙○○、被上訴人即附帶上訴人
    戊○○、乙○○亦不服原審判決提起上訴或附帶上訴，其陳
    述除與原審相同者予以引用外，補充略以：
(一)綜觀原審卷內並無被害人庚○有任何超速之事實，然原審卻
    以超速之事實作為衡量過失比例之基礎，使人難以甘服，且
    原審所量過失之比例，被害人所負百分之70比例亦屬過高。
    且對於原審所論之精神慰撫金實屬過低，無法甘服。
(二)依據國立澎湖科技大學所為之交通事故鑑定意見書所載，被
    害人庚○操作不當為肇事主因，己○鄉○○○○○路樹樹枝
    下垂影響行車安全為肇事次因，而認定庚○之行為對於損害
    之發生「與有過失」，但所謂過失係指應注意、能注意而未
    注意，上開鑑定報告並無具體說明庚○有何應注意、能注意
    而未注意之情形，其所謂被害人庚○操作不當之用語，是否
    表示庚○有過失？縱係表明庚○有過失，其依據為何？又上
    開鑑定報告並無庚○超速之事實，因此庚○是否有超速之事
    實，為甲○○等4人所否認，而應由己○鄉公所負舉證責任
    。
(三)上開鑑定報告認定庚○有操作不當之事實，係認其違反道路
    交通安全規則第99條第1項第5、6款及道路交通管理處罰條
    例第45條之規定，惟查：
  1.按鑑定機關引用前開交通規則僅係就客觀構成要件描述，並
    非一有違反之情形即具有故意過失，庚○縱有違反行政罰法
    第7條之規定，但其是否有故意或過失，應另以證據認定之
    。就此有利於己○鄉公所部分，應由己○鄉公所負舉證責任
    。
  2.又依據道路交通安全規則第99條第1項第5、6款、道路交通
    管理處罰條例第45條之規定，被害人庚○是否屬於「起駛、
    準備停車或臨時停車之情形」，未見鑑定報告加以認定，而
    就其於人行道上所為之軌跡，依鑑定報告所載，案發當日被
    害人庚○騎機車搭載辛○○，必有相當之重量，庚○如要行
    駛於人行道，必須自斜坡而上，不可能在無斜坡又在後座搭
    載人員之情形下，貿然從未有斜坡之人行道處（垂直高度15
    公分）而加以駕越。倘庚○確實有要駕越人行道之意欲，則
    何會以「與人行道4度角」之方式進行（見原審卷第238頁）
    ？且其所攀越之位置，據鑑定報告所載，係距第1棵路樹只
    有1.4公尺，而該第1棵路樹之左側離人行道之邊緣僅有35公
    分（見原審卷第247頁）根本不足以使庚○、辛○○、及所
    騎乘之機車通過，被害人庚○自不可能有意自該處攀越人行
    道。且當日之第一棵路樹之枝葉似有斷裂之處，此有8紙照
    片可憑，足證被害人庚○並非蓄意要駕駛於人行道上，而係
    行駛於機車道上，因路樹影響而偏向人行道上，故其並無故
    意或過失行駛於人行道上，而有違反道路交通安全規則或道
    路交通管理處罰條例之行為。
(四)扶養費部分：
  1.己○鄉公所主張應以行政院主計處之資料為計算扶養費之基
    礎，乃依據臺灣高等法院暨所屬法院87年法律座談會審查意
    見所載：「是吾人認應以統計上一般國民各該年度之平均消
    費額為計算標準」，衡諸其文意，並無特定縣市區域之分，
    故於實務上認應以全國一般國民之平均消費支出為依據較為
    公允，且依主計處之說明，縣市之平均消費支出並不具有代
    表性，家庭收支調查係以臺灣地區整體而規劃，故以臺灣地
    區每人每年年平均消費支出為計算基礎較為合理。再者，依
    據行政院主計處中華民國統計資訊網所公布之平均每人民間
    消費支出為327,544元，與甲○○等4人於原審所提之年平均
    326,030元，己○鄉公所主張之臺北市291,156元、臺北縣21
    5,844相較，應採甲○○等4人主張之金額較為接近實際之消
    費支出。
  2.甲○○、戊○○皆為大學副教授，有固定之薪資收入，然2
    人目前並無任何存款，退休後雖有退休金可領，但甲○○部
    分無法以月退方式領取。而目前甲○○名下之房屋設有700
    萬元之抵押權，並另以融資方式投資股票，尚有2、3百萬元
    之負債。又夫妻間互負扶養義務為民法所明定，依目前財產
    狀況彼2人尚有負債，於清償債務後，退休金400萬元可否供
    2人在國人平均餘命（男性77歲、女性81歲）10多年之花費
    實有疑義，固甲○○、戊○○於退休後確實有不能維持生活
    之虞，依法自得請求扶養費用之損失。
  3.丙○○為郵局之業務佐、乙○○為申○客運之站務人員，雖
    有固定薪資但並不高，且目前還有2名未成年子女待扶養。
    丙○○之退休金預估為300萬元，而其名下房屋尚有100多萬
    元之貸款。乙○○任職之申○客運公司並無退休金制度，其
    名下房屋價值約200萬元。綜上以觀，彼等退休時之財產狀
    況，實不足以維持兩人在國人平均餘命（男性77歲、女性81
    歲）10多年之花費，固丙○○、乙○○於退休後確實有不能
    維持生活之虞，依法自得請求扶養費用之損失。
(五)至於被害人辛○○之喪葬費，丙○○均有提出相關單據在卷
    可憑，其真實性不容懷疑，至於丙○○支出之癸○○事業股
    份有限公司預收塔位款、管理費，為97年9月23日以現金支
    付，且與其他單據之發票時間均相近，應係用於被害人辛○
    ○身上無訛。又丙○○、乙○○居住於壬○地區，將被害人
    辛○○之塔位安置在鄰近之壬○地區癸○○墓園，並無任何
    不妥，且原審以強制汽車責任險之塔位支付額為90,000元作
    為必要費用之上限，亦較一般殯葬費用為低，不應加以遽採
    。己○鄉公所主張應以庚○之喪葬費用作為被害人辛○○喪
    葬費用之額度，然引用之基礎為何？且兩者地區不同、儀式
    習俗、殯葬收費標準均有不同，何能加以引用？己○鄉公所
    之主張實不足採。
(六)甲○○、丙○○部分：
    上訴聲明：
    1.原判決不利上訴人甲○○、丙○○部分廢棄。
    2.己○鄉公所應再給付上訴人甲○○6,729,598元整並自起
      訴狀繕本送達翌日起至清償日止，按年息百分之五計算之
      利息。
    3.己○鄉公所應再給付上訴人丙○○2,743,384元整並自起
      訴狀繕本送達翌日起至清償日止，按年息百分之五計算之
      利息。
    4.第一、二審訴訟費用由被上訴人己○鄉公所負擔。
    並答辯聲明：1.上訴駁回。2.訴訟費用由上訴人己○鄉公所
    負擔。
    戊○○、乙○○部分：
    附帶上訴聲明：
    1.原判決不利附帶上訴人戊○○、乙○○部分廢棄。
    2.附帶被上訴人己○鄉公所應再給付戊○○7,054,484元整
      並自起訴狀繕本送達翌日起至清償日止，按年息百分之五
      計算之利息。
    3.附帶被上訴人己○鄉公所應再給付乙○○2,414,539元整
      並自起訴狀繕本送達翌日起至清償日止，按年息百分之五
      計算之利息。
    4.訴訟費用由附帶被上訴人己○鄉公所負擔。
    並答辯聲明：1.上訴駁回。2.訴訟費用由上訴人己○鄉公所
    負擔。
伍、本院協助兩造整理並協議簡化爭點結果如下：
一、兩造不爭執事實：
(一)被害人庚○為國立子○大學之學生，於97年9月19日上午7時
    許，騎乘車號丑8寅-589號機車附載被害人辛○○，沿花蓮縣
    己○鄉○○村○○路前1400公尺由東向西行駛於道路外側之
    機車道時，因偏離機車道自撞路樹倒地受傷，經送醫後均傷
    重不治死亡。
(二)甲○○、戊○○為被害人庚○之父母、丙○○、乙○○為被
    害人辛○○之父母。
(三)甲○○等4人分別於97年12月24日及98年5月4日提出書狀向
    己○鄉公所請求賠償，然己○鄉○○○○○道路之設置及管
    理並無欠缺而駁回國家賠償之請求。
(四)系爭道路由花蓮縣政府交由己○鄉公所管理，且由其實質僱
    工維護。
二、兩造協議爭點限縮如下：
(一)己○鄉公所是否為國家賠償法第9條第2項所規範之賠償義務
    機關？
(二)系爭道路旁之路樹，是否因疏於修剪影響駕駛人之視線，而
    構成公有公共設施管理之欠缺？並與本件車禍發生致被害人
    死亡有相當因果關係？
(三)如果己○鄉公所應負國家賠償責任，甲○○等4人請求之金
    額是否有理由？
(四)被害人就本件事故之發生是否與有過失？
陸、本院之判斷：
  (一)己○鄉公所為國家賠償法第9條第2項所規範之賠償義務機關
    ：
    1.按公有公共設施因設置或管理有欠缺，至人民生命、身體
      或財產受損害者，國家應負損害賠償責任；依第3條第1項
      請求損害賠償者，以該公共設施之設置或管理機關為賠償
      義務機關，國家賠償法第3條第1項、第9條第2項分別定有
      明文。又公路：指國道、省道、縣道、鄉道○○○○路，
      供車輛通行之道路。鄉道：指聯絡鄉（鎮、市）及鄉（鎮
      ○市○○村○里○○道路。為公路法第2條第1款、第5款
      所明定。而有關道路之主管機關，依臺灣省市區道路管理
      規則第4條第1項第5款規定：「鄉（鎮、市）公所：1.有
      關市區道路鄉（鎮、市）自治規約之擬訂事項。2.有關鄉
      （鎮區之修築、改善及養護計畫之擬訂與執
      行事項。3.有關鄉（鎮區之管理事項。主管
      機關核准人民或團體興建道路時，應明定其管理權責。」
      ，另按「本自治條例所稱主管機關為本府，縣鄉道○○○
      ○路局代養者外，其餘授權各鄉（鎮、市）公所（以下簡
      稱管理機關）管理。」、「二管理機關：(一)有關轄區○
      道路自治規約之擬訂事項。(二)有關轄區○道路之修築、
      改善及養護計畫之擬訂與執行事項。(三)有關轄區○道路
      之管理事項。」、「管理機關對路樹及綠地應經常維護或
      剪修，並不得妨礙人車安全。」，花蓮縣道路管理自治條
      例第4條、第5條第1項第2款、第29條分別著有明文。
    2.經查，系爭事故地點屬「鄉道○○○○路段業由花蓮縣政
      府依法定程序將管理權限委任予己○鄉公所，己○鄉公所
      亦因此以自身之名義對系爭道路進行實質管理維護，並僱
      員為路旁行道樹之修剪維護工作等情，有道路交通事故現
      場圖、道路交通事故調查報告表(一)載明道路類別為鄉道
      、現場照片及花蓮縣己○鄉公所臨時人員定期勞動契約書
      記載工作項目包括行道樹管理養護等語、己○鄉公所農業
      課工作報告等附卷可稽（原審卷第85-90頁），並為己○
      鄉公所所不爭，則依前開規定，己○鄉公所即為系爭鄉道
      之管理機關，負有對系爭鄉道路○○道樹予以維護、剪修
      ，以免妨礙人車安全之義務。是系爭道路旁之路樹若有影
      響駕駛人之視線之情而構成公有公共設施管理之欠缺，自
      為國家賠償法第9條第2項所規範之賠償義務機關，堪以認
      定。
    3.己○鄉公所雖以：依公路法第3、4、6、12、26條及公路
      修建養護管理規則第7條規定、最高法院78年度台上字第
      588號判決，管理機關為花蓮縣政府，而非己○鄉公所云
      云。惟查，公路法第3、4、6、12、26條及公路修建養護
      管理規則第7條雖規定縣道、鄉道之主管機關、路線系統
      規劃、公路修建、養護經費負擔均為縣（市）政府，然公
      路法制定之目的係「為加強公路規劃、修建、養護，健全
      公路營運制度，發展公路運輸事業，以增進公共福利與交
      通安全，特制定本法；本法未規定者，依其他法律之規定
      。」有公路法第1條之規定可參，前開公路法及公路修建
      養護管理規則第7條之規定，顯係為明確劃分中央、直轄
      市、縣（市）各級政府就公路規劃、管理之權責分配，非
      在排除實際管理機關應負之責任。另最高法院78年度台上
      字第588號判決旨在說明縣政府對所屬鄉道○路雖已委託
      其他機關管理，仍應負責養護、規劃及修建，不得因而免
      負賠償責任等情，與本件情節並不相同，亦不得因此而認
      己○鄉○○○○○道路之管理機關。況且，己○鄉公所既
      實際負責系爭道路及路樹之維護或修剪，而行政官署內部
      權責委任事項亦非一般人民所能瞭解，則本件甲○○等4
      人依國家賠償法第9條第2項：「...以該公共設施之設置
      或管理機關為賠償義務機關。」之規定對己○鄉公所為請
      求，於法並無不合，己○鄉公所辯稱其非管理機關云云，
      為無可採。
  (二)系爭道路旁之路樹影響駕駛人之視線，構成公有公共設施管
    理之欠缺，並與本件車禍發生致被害人死亡有相當因果關係
    ：
    1.按國家賠償法第3條所定之國家賠償責任，係採無過失主
      義，即以該公共設施之設置或管理有欠缺，並因此欠缺致
      人民受有損害為其構成要件，非以管理或設置機關有過失
      為必要。而國家賠償法第3條所定公共設施之設置有欠缺
      ，係指公共設施建造之初，即存有瑕疵而言；管理有欠缺
      者，係指公共設施建造後未妥善保管，怠為修護致該物發
      生瑕疵而言，該條之立法，旨在使政府對於提供人民使用
      之公共設施，負有維護通常安全狀態之義務，重在公共設
      施不具通常應有之安全狀態或功能時，其設置或管理機關
      是否積極並有效為足以防止危險或損害發生之具體行為，
      倘其設置或管理機關對於防止損害之發生，已為及時且必
      要之具體措施，即應認其管理並無欠缺，自不生國家賠償
      責任，故公有公共設施之管理有無欠缺，須視設置或管理
      機關有無及時採取足以防止危險損害發生之具體措施為斷
      。次按「公路主管機關對於所業已管轄之公路，應重視景
      觀、力求美化。地方政府得經公路主管機關之同意，種植
      行道樹、花木或設置景觀設施，並負責養護；其種植或設
      置位置，不得妨礙公路原有效用」、「管理機關對路樹及
      綠地應經常維護或修剪，並不得妨礙人車安全」，公路法
      第32條及花蓮縣道路管理自治條例第29條分別定有明文。
    2.本件經調閱花蓮地檢署97年度相字第283、284號庚○及辛
      ○○相驗案卷之查核結果，系爭車禍事故發生時被害人庚
      ○騎乘機車附載辛○○於系爭道路行駛，嗣偏離機車道向
      右前行，進而擦撞路樹發生車禍，而該機車偏離車道前之
      路旁行道樹鳳凰木之枝葉，業已伸展侵入機車道，枝葉並
      下垂距離路面最低僅距離135公分左右之事實，有上開相
      驗案卷影本、道路交通事故現場圖及現場照片等在卷可按
      （詳原審卷第24-26頁、第108、109、187、188、197-199
      頁），堪認一般機車騎士騎乘機車行經該段道路時，為閃
      避低垂枝葉，均會偏離機車道而往左方快車道或右方路肩
      段行駛，自違反上述行道樹不得妨礙人車安全及公路原有
      效用之規定，其路樹之管理有欠缺可堪認定。
    3.雖己○鄉公所辯稱其為維護鄉○道路○道樹管理維護，業
      僱用臨時人員卯○○及辰○○依己○鄉公所之指示確實維
      護鄉○○道路○道樹之修剪等工作，並提出勞動契約書及
      工作報告表（原審卷第85-88頁）為證。然系爭肇事路段
      之路旁行道樹鳳凰木之枝葉，既已伸展侵入機車道，枝葉
      離路面最低僅距離135公分左右，已如前述，事實上已足
      以影響行車安全且妨礙道路原有效用，致缺乏安全性，其
      管理人員疏未注意修剪，具有過失已甚顯然。按「國家損
      害賠償，除依本法規定外，適用民法規定。」國家賠償法
      第5條定有明文。又「債務人之代理人或使用人，關於債
      之履行有故意或過失時，債務人應與自己之故意或過失負
      同一責任。」民法第224條前段亦有規定。本件系爭道路
      路樹之管理既有上開欠缺，揆諸前開規定，己○鄉公所自
      應就其使用人之過失負同一責任，且不得以庚○騎乘機車
      與有過失，即免除應負之過失責任。
    4.本件經原審送國立澎湖科技大學鑑定肇事原因，其鑑定結
      果略以：由庚○之體傷分佈、路樹之刮痕產生位置、庚○
      落地後倒臥於機車邊鄰、辛○○倒臥於路樹左前方，顯係
      受有撞擊路樹後被拋離之事實存在，故由庚○駕駛機車之
      可能性較大；另依路樹撞擊痕跡產生位置及機車刮地痕位
      置可明確知兩者連接之射線（詳如原審卷第238頁附圖所
      示），即代表機車接近人行道之可能行駛路徑，路樹開展
      下垂枝葉影響道路機車駕駛人行車安全（低垂枝葉最低僅
      有100公分），而經同型機車騎乘模擬，騎士之視線高約1
      41公分，坐騎機車高度約158公分，不僅妨礙視線，且有
      礙人員之通過；根據下垂枝葉投影之線性推估約有1.53公
      尺，其中0.37公尺位於機車道上，而1.16公尺位於路肩（
      其計算詳如鑑定報告第5頁，見原審卷第240頁），...，
      故由機車之行駛路徑可確知，駕駛人行駛於路肩或近機車
      道右側邊鄰由伸展枝葉右側通過（不管為閃避下垂枝葉或
      由未受阻之區域通過，均與下垂枝葉有直接之因果關係）
      ，然因右側路面僅餘約1.04公尺，機車在側向淨距明顯不
      足之狀況下，又逢路肩與溝之交接及邊溝之向右側傾斜等
      不利之路面上，即容易操控不當造成攀越人行道撞擊路樹
      之結果產生。再者，因人行道之高度約有15公分，機車之
      行車速度若不高（根據現場機車爬越人行道模擬之結果可
      知，以與人行道呈約15度方向並以約30公里/小時速度衝
      越，前輪即可攀越上人行道），無法攀越人行道，然為何
      機車在大清早車流量不大之時段及路段上（能見度良好）
      ，並沒有走在機車道上，而是行駛於路肩或機車道右側邊
      鄰，並由低垂枝葉右側閃避繞道或穿越再衝越上人行道之
      原因，由目前之資料並無法得知；本件騎士操作不當，攀
      越人行道撞擊路樹肇事，為事故之原因（主因），路樹伸
      展下垂枝葉確有影響機車行進之安全，為事故發生之遠因
      （次因）等語（見原審卷第233-242頁鑑定報告），核與
      本件花蓮地檢署前開相驗案卷內道路交通事故現場圖、車
      禍現場照片等相符，甲○○等4人主張己○鄉○○○路樹
      之管理有欠缺，致庚○、辛○○2人騎乘機車行經肇事路
      段因路樹伸展下垂枝葉致機車偏離撞上人行道等情，應屬
      可採。
    5.己○鄉公所雖以：上開鑑定機關實際為鑑定之系所為行銷
      與物流管理系，該單位與車禍鑑定無關云云。惟查，本件
      鑑定機關之鑑定人員巳○○教授最高學歷為國立交通大學
      交管所博士，專長在運輸安全、交通工程、系統模擬，博
      士論文題目為以單張影像攝影測量方法還原肇事現場之研
      究，著有期刊論文、研討會論文多篇，並為法院交通事故
      案件擔任鑑定人員10餘件，有其學、經歷及期刊論文、研
      究計劃目錄等資料在卷可按（本院卷第149-152頁），足
      見本件鑑定機關之鑑定人員應在本件車禍肇事原因鑑定方
      面有其專業，己○鄉公所上開質疑，應非可採。
    6.己○鄉公所另以：臺灣省花東區車輛行車事故鑑定委員會
      及臺灣省車輛行車事故覆議鑑定委員會鑑定結果，均認本
      件車禍事故究係如何發生無從研判，花蓮地檢署亦以98年
      度偵字第2061號不起訴處分書對己○鄉公所農業課長午○
      ○、村幹事未○○、負責路樹修剪之卯○○、辰○○為不
      起訴處分，與前開鑑定機關之意見大相逕庭，足見路樹低
      垂與本件車禍無因果關係云云。然查：臺灣省花東區車輛
      行車事故鑑定委員會係認：騎乘機車之雙方當事人均已亡
      故，無現場目擊證人，由卷內現場照片、警方丈量路樹下
      垂枝葉之高度等事證資料研判，路樹似有影響機慢車道之
      行車安全，惟與本案事故之發生間是否具有因果關係，則
      無從研判認定等語；臺灣省車輛行車事故覆議鑑定委員會
      則以本案肇事實情不明，本會未便遽予明確覆議等語（原
      審卷第189、190頁），並未就車禍發生之原因予以認定。
      花蓮地檢署就本件午○○等4人涉嫌業務過失致死案件，
      固為不起訴處分，理由略以：本件車禍發生時係天氣晴、
      日間有自然光線、路面無缺陷、無障礙物、視距良好筆直
      道路，縱該路樹確實過於低矮，然並非即當然影響被害人
      2人行車視線而造成該次車禍；且發生車禍地點道路寬敞
      且筆直，該路樹未修剪部分係位於機慢車道邊線，若非騎
      乘機車行駛於機慢車道邊線上，否則難以因該路樹而遮蔽
      視線，是難認路樹未妥善修剪而遮蔽視線導致該車禍發生
      ；再臺灣省花東區車禍事故鑑定委員會鑑定結果，亦無從
      認定上開路樹是否與車禍發生間有相當因果關係，是依罪
      疑唯輕原則，難逕認被告4人涉有業務過失致死罪嫌等語
      ，有花蓮地檢署98年11月25日98年度偵字第2061、5345號
      不起訴處分書在卷可按（原審卷第156頁）。惟刑事訴訟
      程序中，檢察官對於被告有罪之舉證責任，應達到無合理
      可疑之程度，亦即檢察官所提出被告犯罪之證據，須達於
      依據良知之確信，足以排除一切合理懷疑之程度。但民事
      訴訟程序並不相同，負有舉證責任之一造，就主張有利於
      己之事實所須負擔之舉證責任，以達於足可轉換舉證責任
      之優勢證據程度為已足，而於他造否認其事實主張者，始
      改由他造負證明優勢證據瑕疵之責任。而所謂優勢證據，
      係指證據之證明力，足以使法院對於爭執之事實認定其存
      在，更勝於不存在，亦即可基於事實之蓋然性，認為符合
      真實之經驗，而肯定待證事實之存在，而達到蓋然之心證
      ；此時法院即應信該當事人所主張之事實為真，反之則應
      認該當事人主張之事實為偽。而此種差異之原因，在於刑
      事有罪判決，對於被告之生命、身體、自由等關係重大，
      一經誤判，則將殃及無辜，因此刑事訴訟之證明程度較諸
      民事訴訟為重。本件系爭道路肇事地點旁之路樹確有下垂
      影響行車安全之情形，己○鄉○○○路樹之管理確有欠缺
      ，而肇事原因經鑑定機關綜合現場等一切情狀，認定路樹
      低垂與車禍之發生有因果關係，亦與卷內事證相符，已經
      本院敘述如前，甲○○等4人主張因路樹低垂，致駕駛人
      庚○行車路線偏離致發生本件車禍之事實，已足使本院產
      生信其為真實之蓋然心證。而臺灣省花東區車輛行車事故
      鑑定委員會及臺灣省車輛行車事故覆議鑑定委員會鑑定時
      係因無明確目擊證人，故未予判斷，檢察官為不起訴處分
      時亦未及參酌本件鑑定機關之意見，並基於前述刑事程序
      之嚴格證據主義及罪疑唯輕原則，對相關人員為不起訴處
      分，己○鄉公所徒以前詞置辯，而未另行提出任何證據以
      資證明車禍與路樹無關，本院自不能為有利於己○鄉公所
      之認定。
    7.己○鄉公所另以被害人庚○駕駛機車偏離正常之機車道，
      其不正常駕駛致車禍事故發生云云。查本件低垂之路樹已
      影響機車駕駛人之視線且侵入機車道內及路肩各0.37公尺
      、1.16公尺，已如前述，而使用道路者眾，各種違規行為
      或意外突發狀況均可能發生，而駕駛人之反應更大不相同
      ，且己○鄉○○○路樹之管理既有過失，其即不得再主張
      信賴原則而據以免責，故己○鄉公所此部分辯解亦無足採
      。
    8.據上，本件被害人庚○應係為閃避行道樹低垂之枝葉而偏
      離機車道往右方路肩段行駛，致失控撞擊路樹造成庚○及
      所搭載之被害人辛○○死亡的結果，是庚○與辛○○之死
      亡，確與行道樹枝葉低垂遮蔽機車道行車視線有因果關係
      存在。己○鄉公所既為上開道路之管理機關，竟未及時為
      修剪枝葉至足以防止危險損害發生之必要具體措施，其有
      過失已可認定，其就此公共設施之管理既有欠缺，致庚○
      、辛○○死亡，甲○○等4人依國家賠償法第3條第1項之
      規定請求己○鄉公所負賠償責任，即有理由，己○鄉公所
      所辯非賠償義務機關、無因果關係云云，均無足採。
  (三)按「不法侵害他人致死者，對於支出醫療及增加生活上需要
    之費用或殯葬費之人，亦應負損害賠償責任。被害人對於第
    三人負有法定扶養義務者，加害人對於該第三人亦應負損害
    賠償責任。」、「不法侵害他人致死者，被害人之父、母、
    子、女及配偶，雖非財產上之損害，亦得請求賠償相當之金
    額。」民法第192條第1項、第2項、第194條，分別定有明文
    。茲就甲○○等4人請求之項目及金額，核列如下：
    1.醫療費部份：甲○○主張因系爭車禍事故為庚○支出醫療
      費874元等語，業據提出與所述相符之醫療費用收據一紙
      為證（詳原審卷第35頁），復為己○鄉公所所不爭執，堪
      信為真實。
    2.殯葬費部分：
      (1)甲○○為被害人庚○支出部分：按核給殯葬費金額，應
        斟酌死者身分、地位及經濟狀況，並應斟酌當地喪禮習
        俗及宗教上之儀式定之（最高法院45年度台上字第420
        號、84年度台上字第2731號判決參照）。經查，甲○○
        主張因庚○往生而支付殯葬費204,100元，業據其提出
        收據、臺北市殯葬管理處其他收入憑單、統一發票等資
        料為證，且為己○鄉公所所不爭執，茲審酌依台灣地區
        一般民間禮俗、宗教儀式等情狀，認上開殯葬費用之請
        求，均屬必要費用，應予准許。
      (2)丙○○為被害人辛○○支出部分：丙○○主張因辛○○
        往生，業支付殯葬費638,540元等語，雖據提出慈濟助
        念堂收費明細表、基隆市立殯葬管理所使用規費收據、
        統一發票及送貨單等為證（原審卷第41-47頁），然民
        事損害賠償事件有關殯葬費，係指收殮及埋葬費用而言
        ，其賠償範圍固應以實際支出之費用為準，惟仍應斟酌
        被害人當地之習俗、被害人之身分、地位及生前經濟狀
        況而定。查被害人辛○○於死亡時僅大學甫畢業，尚無
        相當之經濟能力及社會地位，衡諸社會常情並斟酌當地
        之習俗、被害人身分，丙○○主張為被害人辛○○支出
        關於癸○○事業股份有限公司預收塔位款285,000元、
        127,500元、預收管理費25,000元部分，尚嫌過高，不
        應准許，惟靈骨塔位之支出實為殯葬必要費用，參考「
        強制汽車責任保險殯葬費項目及金額參考表」靈骨塔位
        及骨灰罐費用為90,000元，堪認塔位費於90,000元範圍
        內為合理，是丙○○此部分請求，於291,040元範圍內
        （計算式：7140+18200+156000+5000+90000+9800+4900
        =291040），為有理由，應予准許，逾此範圍之請求，
        即屬無據。己○鄉公所雖以：辛○○之殯葬費應與庚○
        相同云云，然丙○○既確實受有前開殯葬支出必要費用
        之損害，即得以請求賠償，與庚○部分請求之金額如何
        無關，其此部分抗辯，自非有據。
    3.扶養費部分：
      (1)按直系血親相互間，互負扶養之義務；負扶養義務有數
        人時，直系血親卑親屬為第一順序扶養義務人；夫妻互
        負扶養之義務，其負扶養義務之順序與直系血親卑親屬
        同，民法第1114條第1款、第1115條第1項第1款及第111
        6條之1分別定有明文。又按所得稅法之規定，僅係國家
        基於稅賦政策之考慮所為之減免措施，殊與損害賠償法
        上填補損害之目的迥然不同，早已不合現今社會之需求
        。而所謂扶養費用，應係指一般扶養權利人於現今社會
        生活中，維持其人之尊嚴最基本生活要求所需之費用，
        其標準固不易選擇，有認為應以基本工資為準，有認為
        得以低收入戶之補助金額為準，惟前者係勞工之最低工
        資標準，非全部均係扶養權利人所應得，後者則以謀生
        能力最低者為準，未免忽視法律之一般性。要之，此等
        費用之決定應顧及一般國民之生活水平，不能僅以最高
        或最低生活標準為依據，應以統計上一般國民各該年度
        之平均消費額為計算之標準，方能達成上開維持其人之
        尊嚴基本生活要求之目標，且應依個案證據決定實際負
        擔扶養費用之義務人為何者，不應一律以扶養義務人之
        人數平均分攤之，且既著重於扶養權利人之基本生活需
        求，如無法舉證證明有數人負擔扶養義務時，即應為有
        利於扶養權利人之認定（臺灣高等法院暨所屬法院87年
        法律座談會審查意見可資參照）。從而，己○鄉公所主
        張應以所得稅法規定之扶養親屬寬減額計算扶養費用云
        云，顯非可採。
      (2)甲○○等4人主張以行政院主計處編製之國民所得統計
        摘要之96年平均每人民間最終消費支出為326,030元計
        算扶養費用等語，己○鄉公所方面則以甲○○、戊○○
        部分應依行政院主計處發布之月平均消費支出資料，居
        住台北市地區人民96年月平均消費支出為24,263元，每
        年平均消費支出291,156元計算；丙○○、乙○○居住
        於臺北縣壬○鄉，依據行政院主計處發布之月平均消費
        支出資料，居住台北縣地區人民96年月平均消費支出為
        17,987元，故年平均消費支出應為215,844元計算云云
        置辯。惟查，甲○○等4人雖居住於台北市或台北縣，
        然現今交通便利，在臺灣地區各縣市居住往返交流甚為
        容易，僅以一市或一縣之平均消費支出為標準較不客觀
        ，故甲○○等4人主張以前開行政院主計處編製之國民
        所得統計摘要之96年平均每人民間最終消費支出為326,
        030元計算扶養費，自無不合，己○鄉公所上開辯解，
        尚非有理。
      (3)按民法第1117條第1項規定：受扶養權利者，以不能維
        持生活而無謀生能力者為限。前項無謀生能力之限制，
        於直系血親尊屬不適用之。己○鄉公所抗辯：甲○○、
        戊○○現均任大學副教授，丙○○、乙○○分別為郵局
        業務佐及申○汽車客運站務人員，是否日後有其他收入
        或退休金可領，彼等應無不能維持生活之情形云云。惟
        查，甲○○等4人目前雖有工作，並分別擔任大學副教
        授、郵局業務佐或申○汽車客運站務人員，惟甲○○、
        戊○○、丙○○、乙○○於庚○、辛○○死亡時分別為
        53歲、48歲、53歲、46歲，距離65歲退休尚有12年至19
        年不等之時間，其變化難以預料；且彼等98年所得各約
        100餘萬、100餘萬、100餘萬、30餘萬，資產僅甲○○
        有600餘萬（主要為不動產之價值）、丙○○近100萬、
        乙○○200餘萬（主要為不動產之價值），且均未計入
        負債，而戊○○則無任何資產，有稅務電子閘門財產所
        得調件明細表4份在卷可按（本院卷第121-148頁），另
        丙○○、乙○○尚有2女均未成年，則以彼等上開財產
        狀況，欲供65歲退休後至國人平均餘命（男性76歲，女
        性81歲），扣除必須居住之不動產價值，依前述每年32
        6,030元之平均消費額計算，實難認彼等4人65歲退休之
        後確能維持生活，則甲○○等4人請求65歲以後之扶養
        費用，即屬有據，己○鄉公所前開抗辯均非可採。
      (4)甲○○、戊○○部分：
        查被害人庚○為76年10月1日生，其父甲○○為44年6月
        2日生、其母戊○○為49年9月5日生，2人於庚○97年9
        月19日死亡時，分別為53歲及48歲，依男性平均餘命75
        .46歲、女性81.72歲計算，尚分別有22.46年及33.72年
        之餘命之事實，有彼等戶籍謄本及內政部統計處所列製
        之「我國特定死因除外簡易生命表之零歲平均餘命」所
        示（詳原審卷第19、49頁），是甲○○及戊○○於65歲
        退休喪失工作能力後，分別尚有10.46年（計算式：53+
        22.46-65=10.46）及16.72年（計算式：48+33.72-65=1
        6.72）需受被害人庚○之扶養，是彼等主張分別以10年
        及16年計算兩人得受扶養之期間，堪認有據。又彼2人
        含被害人庚○共育有2名子女，連同彼2人應互負扶養義
        務，故庚○成年後對彼2人應各負之扶養責任為1/3。是
        依霍夫曼計算法扣除中間利息，甲○○得一次請求之扶
        養費為863,431元（計算式：326030元x7.00000000÷3=
        863,431元，元以下四捨五入）；戊○○得一次請求之
        扶養費為1,253,736元（計算式：326030元x11.0000000
        0÷3=1,253,736，元以下四捨五入），逾此範圍之請求
        ，即屬無據。
      (5)丙○○、乙○○部分：
        查丙○○、乙○○自65歲退休喪失工作能力後，尚分別
        有餘命10.46年及16.72年，此有彼2人之戶籍謄本及前
        述之「我國特定死因除外簡易生命表之零歲平均餘命」
        所示（詳原審卷第20、49頁），是丙○○、乙○○主張
        分別以10年及16年計算兩人原得受辛○○扶養之期間，
        堪認有據。又彼2人含被害人辛○○共育有4名子女，連
        同彼2人應互負扶養義務，故辛○○成年後對彼2人應各
        負之扶養責任為1/5。是依霍夫曼計算法扣除中間利息
        ，丙○○得一次請求之扶養費為518,058元（計算式：
        326030元x7.00000000÷5=518,058元，元以下四捨五入
        ）；乙○○得一次請求之扶養費為752,242元（計算式
        ：326030元x11.00000000÷5=752,242，元以下四捨五
        入），逾此範圍之請求，即屬無據。
    4.精神慰撫金部分：
      本件甲○○等4人分別為被害人庚○、辛○○之父母，卻
      因本件車禍致天人永隔，白髮人送黑髮人，精神上自均受
      有極重大之痛苦。故甲○○等4人依據民法第194條規定，
      請求己○鄉公所給付非財產上之損害賠償，於法洵屬有據
      。原審審酌4人所受精神痛苦之程度，甲○○及戊○○分
      別為大學副教授，丙○○為郵局業務佐、乙○○為申○汽
      車客運公司之站務人員等兩造之身分、地位、經濟能力等
      情，認甲○○、戊○○各請求600萬元尚屬過高，應各予
      核減為150萬元，丙○○、乙○○各請求200萬元亦過高，
      各予核減為100萬元，本院再參酌己○鄉公所過失之程度
      較輕、庚○之過失程度、庚○搭載辛○○而立於辛○○使
      用人之地位、甲○○等4人之財產狀況（如前述）等全部
      情狀，認原審就精神慰撫金之核給並無不當，己○鄉公所
      認原審核給之金額過高、甲○○等4人認核給之金額過低
      云云，均非可採。
    5.綜上，計甲○○主張所受之損害於2,568,405元範圍內（
      計算式：874+204100+863431+0000000=0000000）、戊○
      ○主張所受之損害於2,753,736元範圍內（計算式：00000
      00+0000000=0000000）、丙○○主張所受之損害於1,809,
      098元範圍內（計算式：291040+518058+0000000=000000
      0）、乙○○主張所受之損害於1,752,242元範圍內（計算
      式：752242+0000000=0000000），為有理由。
  (四)與有過失部分：
    1.末按損害之發生或擴大，被害人與有過失者，法院得減輕
      賠償金額，或免除之，民法第217條第1項定有明文。另按
      駕駛人應注意車前狀況及兩車併行之間隔，並隨時採取必
      要之安全措施，道路交通安全規則第94條第3項定有明文
      。
    2.本件依道路交通事故現場圖及照片所示之路樹低垂狀況、
      系爭道路為進出子○大學大門之道路，庚○為子○大學學
      生，對道路狀況當知之甚詳，又肇事當時為晴朗的白天，
      該柏油路段乾燥無缺陷，有前述道路交通事故調查報告表
      (一)之記載及現場照片可憑，是倘庚○能遵守上述交通規
      則，注意車前狀況，隨時採取必要之安全措施，應可注意
      前方路樹狀況，採取閃避或煞車等必要安全措施，以避免
      撞擊人行道，甚而衝上人行道先後撞擊2棵相距約9公尺之
      路樹。然庚○疏未注意遵守上述交通規則而肇事，堪認庚
      ○就事故之發生，確有過失，自有民法第217條過失相抵
      規定之適用，甲○○等4人辯稱：庚○並無過失云云，尚
      非可採。
    3.又國立澎湖科技大學鑑定結果認以時速每小時30公里即可
      衝越人行道，原審逕認庚○有超速（限速50公里）行駛之
      違規行為云云，尚非有據，為本院所不採，併此敘明。
    4.從而，己○鄉公所為過失相抵之抗辯即有理由。爰斟酌己
      ○鄉公所管理欠缺之程度及被害人庚○過失、違規情況，
      並綜合卷內所有證據等一切情狀，認庚○過失比例為70%
      ，己○鄉公所過失比例為30%，則己○鄉公所應負之賠償
      責任應酌減70%，即應負30%賠償責任。據此計算，己○鄉
      公所應賠償甲○○770,522元（計算式：0000000x30%=770
      522，元以下四捨五入）、戊○○826,121元（計算式：00
      00000x30%=826121，元以下四捨五入）、丙○○542,729
      元（計算式：0000000x30%=542729，元以下四捨五入）、
      乙○○525,673元（計算式：0000000x30%=525673，元以
      下四捨五入）之範圍內，為有理由，逾此範圍，即屬無據
      。
六、末按，給付無確定期限者，債務人於債權人得請求給付時，
    經其催告而未為給付，自受催告時起，負遲延責任。其經債
    權人起訴而送達訴狀，或依督促程序送達支付命令，或為其
    他相類之行為者，與催告有同一之效力，民法第229條第2項
    定有明文。本件甲○○等4人未敘明並舉證彼等於原審主張
    法定遲延利息應自98年1月1日起算之依據，是原審依上述規
    定認己○鄉公所應自起訴狀繕本送達翌日始負遲延之責任，
    核無不當。從而，原審判命己○鄉公所給付甲○○770,522
    元、戊○○826,121元、丙○○542,729元、乙○○525,673
    元，及均自起訴狀繕本送達翌日即98年8月6日起至清償日止
    ，按週年利率5％計算之利息，逾上開金額部分之請求，尚
    乏依據，予以駁回，理由與本院雖有不同，但結論則無二致
    ，應予維持。兩造各就其敗訴部分上訴或附帶上訴，指摘原
    判決不當，求予廢棄改判，為無理由，均應予駁回。
七、本件事證已臻明確，己○鄉公所請求另送警察大學鑑定車禍
    原因、甲○○等人請求傳喚國立澎湖科技大學鑑定人員到庭
    說明庚○為肇事主因之依據，均無必要；兩造其餘攻擊防禦
    方法，亦核與本件判決結果不生影響，爰不一一論述。
八、據上論結，本件兩造之上訴及附帶上訴，均為無理由，依民
    事訴訟法第449條第2項、第454條第1項、第78條，判決如主
    文。
中    華    民    國    99    年    12    月    30    日
                  民事庭審判長法  官  何方興
                              法  官  陳秋錦
                              法  官  林碧玲
以上正本係照原本作成。
如不服本判決，應於收受送達後20日內向本院提出上訴書狀，其
未表明上訴理由者，應於提出上訴後20日內向本院補提理由書狀
（均須按他造當事人之人數附繕本）。上訴時應提出委任律師或
具有律師責格之人之委任狀；委任有律師資格者，另應附具律師
資格證書及釋明委任人與受任人有民事訴訟法第466條之1第l項
但書或第2項（詳附註）所定關係之釋明文書影本。如委任律師
提起上訴者，應一併繳納上訴審裁判費。
附  註：
民事訴訟法第466條之1（第1項、第2項）：
對於第二審判決上訴，上訴人應委任律師為訴訟代理人。但上訴
人或其他法定代理人具有律師資格者，不在此限。
上訴人之配偶、三親等內之血親、二親等內之姻親，或上訴人為
法人、中央或地方機關時，其所屬專任人員具有律師資格並經法
院認為適當者，亦得為第三審訴訟代理人。
中    華    民    國    99    年    12    月    30    日
                              書記官  李閔華


司法院資訊處製作；財團法人民間司法改革基金會備份。
